【裁判字號】    89,台上,1982
【裁判日期】    890825
【裁判案由】    履行和解契約
【裁判全文】
最高法院民事判決                              八十九年度台上字第一九八二號
    上  訴  人  甲○○
    訴訟代理人  姜志俊律師
                黃鈺華律師
    被 上訴 人  乙○○
    訴訟代理人  郭方桂律師
右當事人間請求履行和解契約事件，上訴人對於中華民國八十七年十二月一日台灣高
等法院第二審更審判決（八十七年度上更(一)字第三五○號），提起上訴，本院判決如
左：
    主  文
上訴駁回。
第三審訴訟費用由上訴人負擔。
    理  由
本件被上訴人主張：兩造原係夫妻，嗣因訴外人李玟萱之介入，伊為求家庭和諧，不
得不委屈求全同意上訴人與李玟萱在一起，約定由上訴人每月給付伊新台幣（下同）
十七萬元，作為伊精神痛苦之慰撫金，並於民國八十年七月五日簽訂約定書。然因上
訴人未依約履行，伊遂另案提起訴訟，第一審獲勝訴判決後，兩造於訴訟外達成和解
，將上開每月十七萬元縮減為每月十萬元，並於八十年十二月十四日簽訂和解書，由
伊撤回該案起訴。詎上訴人僅依約給付一段期間，自八十三年三月起，至八十五年六
月止，已積欠一百五十四萬元，伊已就此部分另案起訴請求（該案已經台灣高等法院
八十七年度上更(一)字第二○一號履行和解契約事件，判決上訴人應給付被上訴人一百
四十一萬三千二百元及利息確定）。上訴人自八十五年七月至八十五年十二月止，又
已積欠伊六十萬元未付等情，爰依和解契約之法律關係，求為命上訴人給付伊六十萬
元及加計法定遲延利息之判決。
上訴人則以：系爭和解契約係基於「被上訴人忍受與他人分享丈夫之精神痛苦的彌補
」而簽定，且和解金額並不包含家庭開銷及子女扶養教育費用，顯已違反公序良俗，
應屬無效。另案台灣士林地方法院八十年度士簡字第一五四號民事判決，經伊提起上
訴後，被上訴人具狀撤回該案起訴，視同未起訴，被上訴人以該案判決為據所為之主
張，亦無理由。又系爭和解契約，係在雙方當事人妥協婚姻關係之前提下作成，上訴
人否認未依約履行，且該和解契約縱然成立，亦應視為贈與，因被上訴人不法毀損伊
診所財物，伊已撤銷該贈與行為，被上訴人本件請求，即失所據等語，資為抗辯。
原審依審理之結果，以﹕被上訴人主張兩造原係夫妻，嗣因案外人李玟萱之介入，伊
為求家庭和諧，乃不得不容忍上訴人與李女在一起，惟約定由上訴人每月給付伊十七
萬元，後因上訴人未依約履行，被上訴人遂另案起訴請求，第一審獲勝訴判決後，兩
造於庭外達成和解，將原每月十七萬元縮減為每月十萬元，並於八十年十二月十四日
簽訂和解書，惟上訴人仍未依約履行等情，業經提出戶籍謄本、台灣士林地方法院八
十年度士簡字第一五四號判決、兩造於八十年七月五日所立字據、八十年十二月十四
日簽訂之和解書影本各乙份（一審卷七至十一頁、上字卷六四、六五、八七、八七之
一頁）為證，上訴人就前述證物之真正並不爭執，被上訴人此部分之主張，堪信為真
實。上訴人雖抗辯：系爭和解契約係基於「被上訴人忍受與他人分享丈夫之精神痛苦
的彌補」而簽定，乃被上訴人本於賣夫求財之旨而訂立，顯已違反公序良俗，應屬無
效云云。惟查上訴人因與李玟萱有婚外不正常關係，為被上訴人察覺，乃於八十年元
旦立下保證書（上字卷八六、八七頁之間），其內容略以「甲○○因一時迷惑，陷入
美人計，為了與她相聚，不惜欺騙自己老婆很久，今在此表示懺悔……與她從此一刀
兩斷，絕不再藕斷絲連，傷害到家庭。……」等語。然上訴人猶未見檢點，仍繼續與
李玟萱來往，兩造因而時起爭執，乃於八十年七月五日簽訂和解契約，內載：「一、
每月甲○○基本至少給乙○○十七萬元，努力工作，更造事業。二、感謝乙○○（老
婆）以理智寬容的度量同意處理今日的局面，希望此後一切事情均圓滿順利，全家（
包括李玟萱）均快樂的共度一生」等語（上字卷六四、八七頁），此為兩造所不爭。
雖前開和解書背面復記載「被上訴人同意上訴人可於每周一下午七時後、周四下午六
時後、周六下午五時三十分至周日中午十二時止，與李玟萱相聚，不但可帶小孩前往
，若日後相處融洽，可一起見面、吃飯、看電影，若更融洽，可搬回家共同生活」云
云，允上訴人與李女定時相聚，惟此應屬上訴人於事發後先行懺悔，卻仍不改原狀，
被上訴人於無法挽回上訴人心意，所作無奈之舉，自難據此認被上訴人有縱容上訴人
續與他人通姦，而謀取錢財之意。又被上訴人雖曾於本件書狀中陳述「作為忍受與他
人分享丈夫精神痛苦之彌補，係屬於精神上損害賠償之慰撫金之性質」云云，然由上
訴人於另案台灣士林地方法院八十年度士簡字第一五四號事件之答辯狀陳述內容（見
上字卷八四至八六頁），顯見被上訴人原先係極力反對上訴人再與李玟萱來往，甚而
以死相逼，而後要求上訴人每月給付十七萬元，足見此十七萬元，性質上係屬於精神
上損害賠償之慰撫金。且因上訴人一再表明，無論被上訴人同意與否，仍將堅持繼續
與李女往來，被上訴人為免於家庭破碎，殃及子女，迫於無奈，始與上訴人於八十年
七月五日簽立和解契約，同意上訴人與李玟萱來往，尚難認前開金額係被上訴人同意
與李玟萱共事上訴人之代價，該和解契約與公序良俗並無違背。前開台灣士林地方法
院另案判決被上訴人勝訴，上訴人提起上訴後，兩造另於庭外達成和解，將每月原約
定給付之金額十七萬元縮減為每月十萬元，被上訴人乃於八十年十二月十三日出具：
「乙○○對於甲○○與李玟萱同居之事，永不追訴」之字據予上訴人（一審卷二二頁
、上字卷八八頁），兩造並於八十年十二月十四日另行簽訂和解書，並由被上訴人撤
回該另案之起訴。查該和解書載明：「……一、就台灣台北地方法院士林分院八十年
度士簡字第一五四號民事判決所示甲、乙方（即本件被上訴人及上訴人）八十年七月
五日所立契約，乙方應給甲方之款項，茲和解改為：甲方假扣押乙方在國軍八一二
醫院附設民眾診療服務處軍醫人員服務獎金新台幣五十一萬元，乙方出具附件（一）
同意書由甲方逕向該醫院領取作為乙方給付甲方八十年度款項。乙方願自八十一年
一月起，按月於每月初一日給付甲方新台幣壹拾萬元。二、甲方願即撤銷對乙方之假
扣押。三、乙方同意甲方取回台灣基隆地方法院提存所八十年度存字第二三二號及第
二九四號提存金。四、甲方願即撤回對士林分院八十年度士簡字第一五四號民事訴訟
之起訴……」云云（一審卷十一頁之後、上字卷六五頁）。觀該和解書內容，兩造訂
立該和解書其目的應係上訴人於受到前揭另案敗訴判決後，因被上訴人曾提供擔保，
對上訴人之財產假扣押，故成立和解，由被上訴人對上訴人先撤回假扣押及該案起訴
，上訴人亦須同意被上訴人領回擔保金，且除約定八十年度款項之給付方式外，自八
十一年一月起則減為上訴人按月給付十萬元。該和解內容並無隻字片語提及是否為維
持上訴人與李女之不正常關係，而由上訴人贈與被上訴人前述款項。按夫妻係屬一體
，本應互相信任，以維持美滿之家庭生活，如因一方未能體認夫妻一體之可貴，恣意
在外另結新歡，其造成他方配偶精神上之痛苦不言可喻，故而如配偶之一方與第三人
通姦，遭受損害之他方配偶，得向通姦之配偶請求慰撫金（最高法院五十五年台上字
第二○五三號判例參照）。本件因上訴人發生外遇，乃先與被上訴人協議願每個月給
付十七萬元，嗣因未按期給付，被上訴人乃訴請法院判決給付前欠，且亦已取得勝訴
判決，惟被上訴人仍願與上訴人訂立系爭和解書，減縮為上訴人每月給付十萬元。上
訴人係以醫為業，收入已較常人優厚，被上訴人在並無不利之條件下，竟仍願減縮對
上訴人之請求，而與上訴人成立和解，且兩造就該項金額並未包含撫養費在內之情，
復不爭執，前開金額應係被上訴人為顧全夫妻情誼，以維持家庭和諧為目的，而向上
訴人請求之精神上慰撫金。至被上訴人於同年十二月十三日出具之字據（上字卷八八
頁）固記載：「乙○○對於甲○○與李玟萱同居之事，永不追訴」云云，惟該字據係
被上訴人出具與上訴人，與訴外人李玟萱無涉，且觀前述書據內容，亦無隻字片語言
及被上訴人係本於以上訴人為搖錢樹即賣夫求財之旨而訂立，實難認兩造所訂該和解
書有何違背公序良俗之處，上訴人抗辯被上訴人係賣夫求財，以上訴人為搖錢樹而訂
立該和解書，有違公序良俗云云，無足採信。上訴人雖另抗辯：系爭契約名為和解，
實為贈與之法律關係，因被上訴人有不法毀損伊診所內財物之行為，伊已於八十五年
六月十九日撤銷前開贈與行為云云。惟上訴人既係於外遇經查獲後，始願按月給付被
上訴人前項精神慰撫金，且兩造於成立和解時，尚約定被上訴人對上訴人先撤回假扣
押及前開另案之起訴，上訴人亦須同意被上訴人領回擔保金，自難認系爭和解書係兩
造以成立贈與之意思而訂立，更無上訴人所謂已經撤銷贈與之問題，上訴人此部分抗
辯亦無足採。上訴人又抗辯其已依和解契約履行云云，惟上訴人迄未舉證證明其已履
行系爭和解債務之事實，自難認其抗辯有理。上訴人另抗辯：被上訴人與人通姦，有
被上訴人與其母談話之錄音為憑，伊因被上訴人之通姦，受有精神上之痛苦，伊可請
求被上訴人賠償六百萬元之慰撫金，並主張以此金額與被上訴人本件請求之金額相抵
銷云云，然此為被上訴人所否認，而上訴人所提出之錄音帶內容，雖有（被上訴人之
母）指責（被上訴人）之詞，惟該內容並不足以證明被上訴人有與人通姦之行為，上
訴人此部分抗辯，仍不足採。被上訴人主張其請求給付之系爭款項係精神上慰撫金，
足堪採信，被上訴人依和解契約，請求上訴人給付六十萬元及法定遲延利息，為有理
由，應予准許。並說明兩造其餘攻擊防禦方法不予審究之意見，爰將第一審所為被上
訴人敗訴之判決廢棄，改判如其聲明，經核於法並無違背。上訴論旨，就原審取捨證
據、認定事實及解釋契約之職權行使，指摘原判決不當，求予廢棄，非有理由。
據上論結，本件上訴為無理由。依民事訴訟法第四百八十一條、第四百四十九條第一
項、第七十八條，判決如主文。
中      華      民      國    八十九    年      八      月    二十四    日
                              最高法院民事第二庭
                                  審判長法官  曾  桂  香
                                        法官  劉  延  村
                                        法官  劉  福  聲
                                        法官  黃  秀  得
                                        法官  蘇  達  志
      右正本證明與原本無異
                                              書  記  官
中      華      民      國    八十九    年      九      月      五      日


司法院資訊處製作；財團法人民間司法改革基金會備份。
